臺灣高等法院刑事判決　　　　　　　　　　　　　　九十年度上訴字第三二六一號
　　上　訴　人　臺灣板橋地方法院檢察署檢察官
　　被　　　告　乙○○
　　選任辯護人　張玉希
　　被　　　告　丁○○
　　選任辯護人　周憲文
右上訴人因被告等過失致死等案件，不服臺灣板橋地方法院八十九年度訴字第一五一
五號，中華民國九十年八月三日第一審判決（起訴案號：臺灣板橋地方法院檢察署八
十九年度偵字第八二九六號）提起上訴，本院判決如左：
    主  文
上訴駁回。
    理  由
一、公訴意旨略以：緣黃仁海自八十六年七月一日起受僱於臺北縣政府環境保護局（
    下稱北縣環保局）八里垃圾掩埋場擔任技工，並於八十八年七月二十日受指派支
    援北縣環保局樹林垃圾焚化廠（以下簡稱樹林焚化廠）負責駕駛垃圾車將焚化廠
    內燃燒垃圾後所生之灰泥（即飛灰）運送往北縣環保局樹林灰渣掩埋場（以下簡
    稱樹林灰渣掩埋場）灰泥堆置坑內堆置。又乙○○原係樹林垃圾焚化廠廠長，丁
    ○○則係樹林灰渣掩埋場場長，渠等對於指示勞工黃仁海從事上開工作，應對勞
    工施以從事工作及預防災變所必要之安全衛生教育訓練，又丁○○於對樹林灰渣
    掩埋場內灰泥堆置坑因長期久受高溫灰泥堆置，坑緣有逐漸鬆軟之可能，應有防
    止墜落、崩塌之必要安全設備，且於垃圾車進行洩灰作業時，現場應設置指揮人
    員，依當時情形並非不能注意，竟疏未注意而未依規定設置，適黃仁海於八十八
    年九月六日下午駕駛車號Ｑ四─六四八號傾斜式垃圾車自樹林垃圾焚化廠載運灰
    泥至樹林掩埋場堆置坑傾倒，現場因未有人員指揮，當該垃圾車停於灰泥堆置坑
    邊緣，將車斗升起欲將灰泥傾卸於灰泥堆置坑內時，垃圾車洩料口側蓋鎖扣因不
    明原因未打開，鬆軟之泥坑邊緣地面復無法承受垃圾車車斗升起後加於後輪之重
    量，導致該垃圾車自灰泥坑邊緣往坑底下滑，而翻落灰泥堆置坑底，因坑底之灰
    泥仍有餘熱，致黃仁海因燒傷休克及腦缺氧窒息於送醫途中不治死亡。因認被告
    乙○○、丁○○均係違反勞工安全衛生法第五條第一項第五款規定，應依同法第
    三十一條第一項、第二項之罪論處，及涉犯刑法第二百七十六條第二項之業務過
    失致死罪嫌。
二、公訴人認被告乙○○、丁○○均涉犯上開罪嫌，無非以被害人黃仁海之妻甲○○
    指訴、目擊證人張培信、林伯勳於偵查中證言，及行政院勞工委員會北區勞動檢
    查所（以下簡稱北區勞檢所）之檢查報告為論據。訊據被告乙○○、丁○○均堅
    決否認有違反勞工安全衛生法及業務過失致死之犯行，被告乙○○辯稱：(1)僅於
    八十七年八月十五日起至八十八年八月十五日止，代理樹林焚化廠廠長職務，案
    發時並非樹林焚化廠之代理廠長，且樹林焚化廠係公有民營，由台北縣政府委託
    達和環保服務股份有限公司（以下簡稱達和公司）經營，並由達和公司自行設置
    廠長林慶宗管理，樹林焚化廠只是協助監督管理而已。再本件事發地點係在樹林
    灰渣掩埋場，樹林焚化廠與樹林灰渣掩埋場係北縣環保局內之平行單位，樹林焚
    化廠廠長對於樹林灰渣掩埋場場長並無監督指揮之權，自無刑責可言；(2)黃仁海
    原於八里掩埋場擔任技工，而技工訓練屬北縣環保局總務室之權責，一般訓練則
    屬於人事室，樹林焚化廠總計員工僅四人，負責處理行政事宜，並無訓練權責，
    亦無訓練人力；且樹林焚化廠自八十五年間起即委託達和公司經營，有關勞工安
    全衛生事宜亦應由達和公司負責；(3)八十八年七、八月間，因樹林焚化廠之灰渣
    灰泥清運未完成委外招標工作，始由北縣環保局指派所屬各掩埋場各支援二人至
    樹林焚化廠清運灰渣、灰泥，各支援人力原本即於原單位已施以相關訓練，自無
    重新實施之必要，且樹林灰渣掩埋場於事先亦已告知支援人員相關事宜，自無違
    反勞工安全衛生法之規定等語。被告丁○○辯稱：(1)北縣環保局下令所屬樹林灰
    渣掩埋場、三峽掩埋場、八里掩埋場各調派二人支援樹林焚化廠之載運灰渣灰泥
    工作，則對勞工施以從事工作及預防災變所必要之安全衛生教育訓練，應由北縣
    環保局或樹林焚化廠實施，而非樹林灰渣掩埋場負責；(2)北區勞檢所對於本件職
    業災害之檢查報告書已表明本件之「雇主」係北縣環保局，檢察官起訴之對象容
    有違誤；(3)載運灰渣灰泥車輛之管理及維修，均在樹林焚化廠，樹林灰渣掩埋場
    對於該等支援人員及車輛，無指揮調度之權；(4)樹林灰渣掩埋場對於支援清運人
    員均有作場區介紹及告知應於何處傾倒，並非未對勞工施以從事工作及預防災變
    所必要之安全衛生教育訓練；樹林灰渣掩埋場另於傾倒灰渣灰泥之堆置坑設置護
    堤，舖設斜坡道，防止車輛滑落，亦非未設置必要之防止墜落、崩塌之必要安全
    設備；(5)黃仁海支援載運灰泥工作已有一個多月，對於應於有施作碼頭處傾倒灰
    泥，相當清楚，且傾倒飛灰處只有一個碼頭，指定傾倒灰泥之地點又比本件事故
    地點先到達，然黃仁海於事故當時竟未在施作碼頭之指定地點傾倒，則有無設置
    現場指揮人員與本件不幸意外，實無因果關係，亦非肇致原因等語。
三、經查：
（一）樹林焚化廠於八十四年間，由行政院環保署興建完成移交台北縣管理，並對外
      招標委託民間公司經營，廠長由民間公司自行徵選，並由北縣環保局組織編制
      內設置廠長一員監督管理，後該廠即委託達和公司經營，有北縣環保局八十九
      年十月十三日函、台北縣樹林垃圾資源回收廠委託契約書一份、達和公司所寄
      送之樹林焚化廠委託經營之全部招標文件、往來文件影本等資料在卷可稽，並
      據證人即達和公司經營樹林焚化廠之廠長林慶宗於原審調查時證述屬實（見原
      審卷(一)第一一六頁）。而自樹林焚化廠載運灰渣、灰泥至樹林灰渣掩埋場掩埋
      之清運工作，北縣環保局原委託民間業者辦理，後於八十八年五月間，因與民
      間清運公司之合約屆滿後，再行辦理招標未果，遂於樹林焚化廠尚未完成招標
      期間，由北縣環保局指派所屬三峽掩埋場、樹林掩埋場、八里掩埋場各派二人
      前往樹林焚化廠支援清運灰渣、灰泥工作，已據被告乙○○、丁○○二人一致
      供明無訛，復有北縣環保局八十八年八月六日八八北環樹字第三八四五○號函
      、九十年一月十九日八九北環樹字第七八九五○號函所檢附之該局八十七年五
      月委託民營載運灰泥灰渣所簽訂之樹林垃圾資源回收廠租用清運設備合約書及
      決標內容文件影本各一份在卷足憑（見原審卷(一)第六一頁、原審卷(二)第三三至
      三九頁）。惟樹林焚化廠雖委由達和公司經營，但該廠灰渣灰泥清運至樹林灰
      渣掩埋場掩埋之清運業務，則未在委託達和公司經營之範圍內，已據證人林慶
      宗證述在卷，被告乙○○辯稱：自樹林焚化廠灰渣灰泥清運至樹林灰渣掩埋場
      掩埋之勞工安全衛生事宜應由達和公司負責，要無可採。
（二）被告乙○○自八十七年八月十五日至八十八年八月十四日代理樹林焚化廠廠長
      一職，係依「各機關職務代理應行注意事項」第二項之規定辦理，並報台北縣
      政府八十七年八月二十五日八七北府人一字第二五一四九號簡便行文表核准代
      理，及以八十八年八月三十一日八八北府人一字第三二三二○七號書函核准免
      兼，後至八十八年十月十四日江俊卿正式兼代前期間廠務，仍暫由乙○○代理
      ，有北縣環保局八十九年十月十三日函暨檢附之台北縣政府八十七年八月二十
      五日八七北府人一字第二五一四九號簡便行文表、八十八年八月三十一日八八
      北府人一字第三二三二○七號書函、八十八年十一月一日八八北府人一字第三
      九九九四九號書函、北縣環保局簽辦單、北縣環保局職務說明書在卷可稽（見
      原審卷(一)第六四至七○頁）。依上開函文所示，樹林焚化廠於八十八年十月十
      四日前，廠務仍由被告乙○○兼代，則本件案發時（八十八年九月六日），被
      告乙○○仍為樹林焚化廠之代理廠長無疑，被告乙○○辯稱於事發時已非樹林
      焚化廠之代理廠長，亦無可採。
（三）本件災害發生於樹林灰渣掩埋場之灰泥堆置坑內，灰泥堆置場面積約○．三公
      頃，深約六公尺，黃仁海駕駛之Ｑ４─六四八號垃圾車翻落於灰泥堆置坑底，
      已據證人張培信於警訊時證述在卷，復有事故時之現場照片五張為憑（見相驗
      卷第一○頁至第一二頁）。而黃仁海駕駛Ｑ４─六四八號垃圾車翻落於灰泥堆
      置坑底時，因灰泥堆置場內溫度甚高，黃仁海雙腳復卡在駕駛座儀表板下，迨
      於救出時，業已因燒傷休克及腦缺氧窒息死亡之事實，亦經檢察官督同檢驗員
      到場相驗屬實，製有勘驗筆錄、驗斷書、相驗屍體證明書，及相驗照片十二張
      附卷可考。又事故現場發現灰泥堆置場邊緣有明顯之輪胎壓痕，證人林伯勳於
      北區勞檢所人員到現場檢查時亦陳稱：「我進入灰泥堆置坑內搶救黃仁海時發
      現垃圾車之車斗業已升起，但車斗洩料口側蓋之鎖扣並未打開。」（見北區勞
      檢所報告書所載）並有現場照片及北區勞檢所人員所拍攝之現場照片可憑。依
      北區勞檢所八十八年十一月十六日台八十八勞北檢製字第一五一五二號函檢送
      之本件職業災害檢查報告書所示，本件災害發生之可能原因：「黃仁海駕駛傾
      斜式垃圾車載運一車飛灰運往樹林灰渣掩埋場之灰泥堆置坑傾倒，當垃圾車停
      於灰泥堆置坑邊緣時，黃仁海將車斗升起，欲將灰泥傾洩於灰泥堆置坑內，因
      垃圾車洩料口側蓋鎖扣未打開，鬆軟之泥坑邊緣地面無法承受垃圾車車斗升起
      後加於後輪之重量，導致垃圾車自灰泥坑邊緣往坑底下滑，而翻落灰泥堆置坑
      底，因坑底之灰泥仍有餘熱，致黃仁海因燒傷休克及腦缺氧窒息死亡。至於垃
      圾車車斗洩料口側蓋未及時打開之原因，究竟係黃仁海未曾打開抑或機械本身
      故障無法打開，因挖土機於搶救黃仁海時已將垃圾車破壞，已無法查證實際故
      障原因。」該所檢查報告書並分析本件災害原因如下：「Ａ、直接原因：垃圾
      車翻落灰泥堆置坑內被尚有餘熱之灰泥燒傷造成休克及腦缺氧窒息致死。Ｂ、
      間接原因─(1)不安全動作─未確認垃圾車車斗洩料口側蓋是否打開，即將車斗
      升起傾洩灰泥。垃圾車進行洩灰作業時，現場未設指揮人員。(2)不安全情況─
      危險區未設置標誌杆。Ｃ、基本原因─(1)未實施自動檢查。(2)未實施安全衛生
      教育訓練。(3)未訂定安全衛生工作守則。」足見本件黃仁海發生意外死亡原因
      為：黃仁海未確認垃圾車車斗洩料口側蓋是否打開，即將車斗升起傾洩灰泥；
      垃圾車進行洩灰作業時，現場未設指揮人員；危險區未設置標誌杆；未實施自
      動檢查、安全衛生教育訓練及訂定安全衛生工作守則。
（四）按勞工安全衛生法第三十一條第一項之罪，須違反該法第五條第一項或第八條
      第一項之規定，致生該法第二十八條第二項第一款之職業災害者，始足成立。
      而該法第五條第一項及第八條第一項之行為人，均須為「雇主」。所謂「雇主
      」，依同法第二條第二項規定係指「事業主或事業之經營負責人」。本件黃仁
      海係任職北縣環保局八里掩埋場技工，在八里掩埋場擔任操作推土機工作，經
      北縣環保局指示八里掩埋場調派至樹林焚化廠支援灰泥載運之工作，業經北縣
      環保局八里掩埋場場長顏旭明於偵查中證述明確（見相驗卷第七九頁反面）；
      證人即臺北縣政府環保局長丙○○於本院調查時證稱：「黃仁海原任技工的職
      務，是屬八里掩埋場的編制，後來被派到樹林焚化廠支援。黃仁海是由八里掩
      埋場簽出來，由環保局所僱用的。因此如果要調度技工仍須由環保局長簽署才
      可。掩埋場沒有獨立的人事及經費。」（見本院九十年十月三十日訊問筆錄）
      依證人顏旭明、丙○○證言，黃仁海係北縣環保局僱用，並分派於八里掩埋場
      擔任技工，後經該局指派至樹林焚化廠支援載運灰泥。則黃仁海之「雇主」應
      係北縣環保局，事業經營負責人則為北縣環保局局長，行政院勞工安全委員會
      北區勞動檢查所之檢查報告亦同此認定。依勞工安全衛生法規定，應由雇主即
      北縣環保局訂定勞工安全衛生工作守則，及實施勞工安全衛生教育、訓練。又
      依北區勞檢所之檢查報告書及北縣環保局分層負責明細表所示，樹林焚化廠與
      樹林灰渣掩埋場均係北縣環保局之下屬單位（北縣環保局局長下設置有第一、
      二、三、四課、及行政室、會計室、人事室，而樹林焚化廠及樹林灰渣掩埋場
      則係第四課之下屬單位）。則樹林焚化廠、樹林灰渣掩埋場既均非事業主；被
      告二人亦非事業之經營負責人，顯非屬勞工安全衛生法第二條第二項所規定之
      「雇主」，自不得論以勞工安全衛生法第三十一條第一項之罪。
（五）黃仁海之「雇主」應係北縣環保局，事業經營負責人則為北縣環保局局長，依
      勞工安全衛生法規定，應由雇主即北縣環保局負責訂定安全衛生工作守則、實
      施自動檢查、實施勞工安全衛生教育訓練，已如前述。雖北縣環保局九十年十
      二月十二日九十北環灰字第六三九三九號函載稱：「民國八十八年七月間（一
      ）本局技工勞工安全衛生教育，原則上係由本局行政室統一實施勞工、消防安
      全等教育講習，至各外場（廠）員工現場安全管理及操作安全準則等，則由各
      場（廠）視需要自行辦理教育訓練。」（見本院卷）證人丙○○於本院調查時
      亦證稱：「我們環保局在預算許可範圍內會鼓勵掩埋場技工去參加各種職業訓
      練。．．．勞工安全教育訓練費用我們是編在環保局的預算裡，至於訓練事項
      則由場裡自行辦理，其所須費用則簽向環保局報支。」（見本院九十年十月三
      十日訊問筆錄）然證人丙○○於本院調查時同時證稱：「黃仁海原任技工的職
      務，是屬八里掩埋場的編制，後來被派到樹林焚化廠支援。．．．我們在招考
      技工時就有要求受僱人必須具有特定的技能，待任用後，我們會另行依職務需
      要加以在職訓練。黃仁海所受的訓練是在他原來的八里掩埋場因為職務需要而
      加以訓練的，至於他到樹林焚化廠是去支援的。他是因應樹林焚化廠的需要才
      派他去支援的，自然需具有該種技能。．．．環保局單純指派需要支援的人到
      樹林焚化廠支援，而未增派勞工安全人員。」（見本院九十年十月三十日訊問
      筆錄）依證人丙○○證言，黃仁海於受僱派任八里掩埋場時，業經北縣環保局
      及八里掩埋場實施勞工安全教育訓練，乃因黃仁海具備駕駛垃圾車技能，該局
      始派往樹林焚化廠支援運送飛灰，然並未另派勞工安全衛生人員。另北縣環保
  局九十年十二月十二日九十北環灰字第六三九三九號函載稱：「民國八十八年
      七月間．．．（二）本局所屬樹林焚化廠，其營運管理係委外辦理，承包公司
      應設有專門從事勞安衛生人員，其他各場樹林灰渣掩埋場、八里掩埋場、三峽
      掩埋場皆於民國八十九年後函報勞委會北區勞動檢查所設置專門從事勞工安全
      衛生教育人員。（三）樹林灰渣掩埋場職員法定編制場長一人、技士一人，合
      計二人，實際派任人員：場長丁○○、技士劉文章，樹林焚化廠職員法定編制
      廠長一人、技士一人，合計二人，實際派任人員：代理廠長乙○○、技士游榮
      華。」依上開函文所示，本件事故發生時間即八十八年九月六日，樹林焚化廠
      營運係委外辦理，應由承包公司設置勞工安全衛生人員，樹林灰渣掩埋場則於
      八十九年始函報勞委會北區勞動檢查所設置勞工安全衛生教育人員。則黃仁海
      自八里掩埋場前去樹林焚化廠支援時，縱須再受勞工安全衛生教育訓練，亦因
      樹林灰渣掩埋場、樹林焚化廠當時均無設置勞工安全衛生教育人員，法定編制
      及實際派任人員復均僅有場（廠）長一人、技士一人，而無從對黃仁海施以勞
      工安全衛生教育訓練，自不得認定被告二人有違反勞工安全衛生法之規定。
（六）公訴人認被告二人另涉有刑法第二百七十六條第二項之業務過失致死罪，係以
      被告乙○○原係樹林垃圾焚化廠廠長；被告丁○○則係樹林灰渣掩埋場場長，
      二人對於指示黃仁海從事上開工作，應對勞工施以從事工作及預防災變所必要
      之安全衛生教育訓練。又被告丁○○於對樹林灰渣掩埋場內灰泥堆置坑因長期
      久受高溫灰泥堆置，坑緣有逐漸鬆軟之可能，應有防止墜落、崩塌之必要安全
      設備，且於垃圾車進行洩灰作業時，現場應設置指揮人員，依當時情形並非不
      能注意，竟疏未注意而未依規定設置，適黃仁海於八十八年九月六日下午駕駛
      車號Ｑ四─六四八號傾斜式垃圾車自樹林垃圾焚化廠載運灰泥至樹林掩埋場堆
      置坑傾倒，現場因未有人員指揮，當該垃圾車停於灰泥堆置坑邊緣，將車斗升
      起欲將灰泥傾卸於灰泥堆置坑內時，垃圾車洩料口側蓋鎖扣因不明原因未打開
      ，鬆軟之泥坑邊緣地面復無法承受垃圾車車斗升起後加於後輪之重量，導致該
      垃圾車自灰泥坑邊緣往坑底下滑，而翻落灰泥堆置坑底死亡。惟查：
  １、黃仁海雇主為台北縣政府環保局，勞工安全衛生教育訓練應由台北縣政府環保
      局負責，業經查明如前，公訴人指稱被告二人未對黃仁海施以從事工作及預防
      災變所必要之安全衛生教育訓練，據以認定被告二人涉有刑法第二百七十六條
      第二項之業務過失致死罪，已屬無據。
  ２、本件事故發生地點係樹林灰渣掩埋場，被告乙○○則係樹林垃圾焚化廠廠長，
      縱黃仁海發生意外死亡，係因樹林灰渣掩埋場灰泥堆置坑內因長期久受高溫灰
      泥堆置，坑緣有逐漸鬆軟之可能，該場未設有防止墜落、崩塌之必要安全設備
      ，且於垃圾車進行洩灰作業時，現場未設置指揮人員所致，亦與被告乙○○無
      涉。
  ３、本院函詢北縣環保局「八十八年七月間，從樹林垃圾焚化廠運送灰渣至樹林灰
      渣掩埋場傾倒時，有無規定樹林灰渣掩埋場須指派專人隨車指揮？」該局以九
      十年十二月十二日九十北環灰字第六三九三九號函載稱：「．．．（四）自樹
      林焚化廠運送灰渣至樹林掩埋場傾倒時，每輛車皆安排二人，作業分工由司機
      自行安排。當時參與運送人員為本局各外場技工－林志森、黃仁海、林伯勳、
      梁宏洲、林炎泉。」並無規定須指派隨車指揮人員。而證人即與黃仁海共同輪
      流駕駛Ｑ四─六四八車號垃圾車之林伯勳於原審調查時結稱：「載運的車有兩
      種，一種是灰渣車，是載運固體的灰渣，另一種是飛灰車，是載運液體的飛灰
      ，載運液體的飛灰車比較危險，需要比較有經驗的人，因我與黃仁海的經驗比
      較多，所以是開飛灰車，所以發生事故的Ｑ四─六四八號車是飛灰車，不是灰
      渣車。其他司機也是自願的，沒有指派。只有我與黃仁海合開一輛飛灰車，其
      他司機均駕駛灰渣車。掩埋場的路很硬，但是出來掩埋場的柏油路會滑。我們
      支援的人力到了樹林焚化廠支援後，沒有接受安全衛生訓練事宜，但是我們在
      原來的廠時就有學到。二人一台車，沒有一人負責駕駛，一人隨車指揮，是我
      們自己協調。」、「派車的趟數是依照上班的時間來載送，並不是今天焚化廠
      的所有飛灰全部都要載完。是由達和公司二位卸料人員看要載運的東西有很多
      的話，會告訴我們要載很多趟，如沒有很多的話，我們就可以輕鬆的載。到傾
      倒的地點時，打開側蓋鎖及升起車斗幾乎是同時操作，有時會先升起車斗到一
      個角度後，再打開側蓋鎖，因為這樣可以避免飛灰卡住車內零件，且可以卸的
      比較乾淨。本件黃仁海翻落的車斗是完全拉高的，因為拉高車斗的按鈕一啟動
      之後，只要引擎未熄火，車斗就會一直自動拉高。我與黃仁海操作啟動車斗的
      按鈕與打開側蓋鎖都是在駕駛座上，車斗的按鈕及拉桿是在駕駛的左手邊，按
      了按鈕之後，再拉桿。側蓋鎖的按鈕位置在駕駛的右側大腿旁邊處。黃仁海在
      八里廠的時候，八里廠並未配備Ｑ四─六四八號該種車輛，但他在過來支援之
      後，也開了一個月。當日下午五趟均是黃仁海開的。」（見原審卷(一)第一四九
      頁、原審卷(二)第一○、一一頁）依上開函文所示及證人林伯勳證言，自樹林焚
      化廠運送飛灰至樹林掩埋場傾倒時，依北縣環保局規定，每輛車皆安排二人，
      作業分工則由司機自行安排，而樹林焚化廠確依規定安排林伯勳與黃仁海共同
      駕駛Ｑ四－六四八號飛灰車，並由林伯勳、黃仁海自行協調分工；且黃仁海於
      事故發生前業已駕駛該車一月以上，亦無欠缺駕駛技術之事。則樹林焚化廠、
      樹林灰渣掩埋場既依環保局規定，安排林伯勳、黃仁海共同駕駛一車，縱黃仁
      海於駕駛垃圾車進行洩灰作業時，現場未再設有指揮人員，被告二人要無過失
      可言。況當時樹林灰渣掩埋場編制員額及實際派任人員僅場長即被告丁○○及
      技士劉文章（見本院臺北縣政府環境保護局九十年十二月十二日九十北環灰字
      第六三九三九號函），倘責令被告丁○○另派人至現場指揮，顯無期待可能性
      。公訴人以黃仁海於駕車作業時，現場未有指揮人員，即認被告丁○○涉有業
      務過失致死罪責，自無可採。
  ４、證人林伯勳於原審調查時另稱：「當天上午傾倒灰渣的地點，不是黃仁海當天
      打算傾倒的地點。我是傾倒在現場照片所示地點之前有碼頭的地方，黃仁海當
      天傾倒的地點是沒有作碼頭的地方。黃仁海會在如現場照片所示的地點傾倒，
      並不是作碼頭的地點已經傾倒滿了。傾倒的地點是由樹林灰渣掩埋場林志森指
      定我們司機傾倒的地點，是有作碼頭的地方。林志森不是每天指定傾倒地點。
      我們應該傾倒有作碼頭的地方，如果要重新作碼頭更改地點時，林志森就會特
      別來告訴我們。．．．林志森事故當天沒有指定我們司機傾倒的地點，因為傾
      倒的碼頭沒有改變。我不知道黃仁海會跑到現場照片所示地點傾倒，黃仁海傾
      倒的地點距離我們當天應該傾倒的地點十幾到二十公尺。黃仁海傾倒的地點有
      護堤，沒有碼頭。護堤是馬路稍微做高一點，碼頭則是有做鋼板，且有一些傾
      斜度，讓傾倒的時候，車尾較高，車頭較低。．．．到灰渣場支援之初，灰渣
      場人員林志森有介紹該場的地形地貌。黃仁海當天早上有開，他早上傾倒的地
      點有碼頭。」、「飛灰及反應物載運到灰渣場掩埋的地點相同。灰渣及飛灰傾
      倒的地點不一樣，進場的地點一樣，但傾倒的地點不一樣。現場照片編號一至
      五（相驗卷第一○至一二頁）是傾倒飛灰的地方，編號四照片斜坡右方及上方
      帶橘色的物質是灰渣，是用來鋪設馬路，照片四黃色怪手前端背後斜坡灰色的
      物質則是飛灰，是我當天早上第一趟載運時在該處傾倒的飛灰，Ｑ四─六四八
      號車子就是從編號四所示水車處的地方滾落下來。我當天第一趟就是在事發該
      處的傾倒地點傾倒，我也是第一次倒在該處。．．．第二趟我與黃仁海一起開
      時，該趟傾倒的地點不是事發的傾倒地點，我是倒在規定的地點。我上次稱規
      定的地點與事發的傾倒地點距離十幾公尺，從灰渣場進場的方向應該是先進到
      規定傾倒的地點，才會到事發傾倒的地點。黃仁海應該不是看到我第一趟所傾
      倒的地點有新倒的飛灰，所以才在該事發地點傾倒，只有從傾倒地點的對面才
      能看到有傾倒的痕跡，我們是依照有作碼頭、有作鋼板的地點來判斷在該處傾
      倒。作碼頭的地點只有一處，倒的時候，只有一處。」（見原審卷(一)第一四五
      、一四六、一四九、一五○、一五三頁、原審卷(二)第六至九頁）證人即樹林灰
      渣掩埋場現場監督人員林志森（北縣環保局指派支援載運灰渣工作）於原審調
      查時亦證稱：「現場我還是有在交代司機應該傾倒何處，當天我有指定黃仁海
      傾倒地點，我每天都有跟司機指定，當天我早上八點在焚化廠跟黃仁海指定傾
      倒地點。我是看碼頭設置的地點，有做碼頭的地點才可傾倒，沒有特別每天講
      ，但更換傾倒地點就會講。」（見原審卷(一)第一五八頁）依證人林伯勳、林志
      森證言，樹林灰渣掩埋場設有碼頭專供傾倒飛灰，且碼頭舖設鋼板、護堤，具
      傾斜度，以防止發生車輛滑落，並由樹林灰渣掩埋場人員林志森指示林伯勳、
      黃仁海傾倒碼頭地點，林伯勳、黃仁海平時均於指定碼頭傾倒。惟事故發生時
      ，黃仁海竟未於指定地點傾倒，始致人車滑落死亡。則樹林灰渣掩埋場既設有
      專供傾倒碼頭，並有防止滑落崩塌設施，乃因黃仁海未於指定處所傾倒，始發
      生意外死亡。公訴人指稱因樹林灰渣掩埋場未設置防止墜落、崩塌之必要安全
      設備，致黃仁海發生意外死亡，顯非屬實。
  ５、本件黃仁海係於八十八年九月六日下午駕駛車號Ｑ四─六四八號傾斜式垃圾車
      自樹林垃圾焚化廠載運灰泥至樹林掩埋場堆置坑傾倒，當該垃圾車停於灰泥堆
      置坑邊緣，將車斗升起欲將灰泥傾卸於灰泥堆置坑內時，垃圾車洩料口側蓋鎖
      扣因不明原因未打開，致該車自灰泥坑邊緣往坑底下滑，而翻落灰泥堆置坑底
      死亡。惟該車洩料口側蓋鎖究竟因何緣故無法開啟，因於救援之際，Ｑ四─六
      四八號車輛已遭破壞，自無法查知（見前開北區勞檢所檢查報告書），自不得
      以此任意推定係被告二人之過失。雖樹林灰渣掩埋場於黃仁海擅自傾倒地點未
      設置危險標誌，然該場既設有碼頭專供傾倒飛灰，並有專人告知傾倒處所，而
      黃仁海亦已載運飛灰一月之久，顯見黃仁海於事發時，並非因樹林灰渣掩埋場
      未設有危險標誌，始誤入非指定地點傾倒。況黃仁海駕駛之飛灰車係因該車洩
      料口側蓋鎖因不明原因無法開啟，始滑落坑底，益見黃仁海死亡與樹林灰渣掩
      埋場未設有危險標誌，並無相當因果關係。
  ６、證人林伯勳於警訊中證稱：「當天我第一趟駕駛Ｑ四─六四八號垃圾車載運傾
      倒時，發現倒車檔無法打檔倒車，我以空檔由上坡滑行倒退傾倒後，將車子開
至廠內，告訴廠方車子有問題無法再使用，而我先行將打檔處所附著之泥塊清
      洗後，還是無法再開，經再告訴廠方，廠方請沈慶忠、黃仁海、高慶忠、菲勞
      清洗該車後，就再將排檔連桿上黃油後，就一切尚稱正常，我共載運三趟，黃
      仁海載運一趟，但下午就完全由黃仁海載運。」（見相驗卷第三八頁反面）及
      至偵查中證稱：「我與死者黃仁海開同台車，我昨天開第一趟就發現不能打倒
      車檔，有跟廠方聯絡，就沒有開了。後來因為實在有灰泥要倒，後來我就跟黃
      仁海清洗灰渣再上黃油，後來我就跟黃仁海一起開，開到中午我休息，下午由
      黃仁海開，詳情我就不清楚了。」（見相驗卷第二四頁反面）迨於原審調查時
      結稱：「我與黃仁海當時是開同一輛灰渣車。我在當天上午開過二、三次。．
      ．．事故當天的車輛，卸料口側蓋鎖的啟動是電動方式，在駕駛座的右側有按
      鈕。事故當天我開該輛車，傾倒灰渣卸料口側蓋鎖沒有問題。．．．灰渣車是
      焚化廠管理。因為我們每天上班來開車是到樹林焚化廠，開完之後也是回到樹
      林焚化廠。車輛維修也是在樹林焚化廠，每天早上都是由司機自己維修，輕微
      故障由司機自己排除，嚴重時我們向樹林焚化廠處反映由他們叫廠商來修。事
      故當天早上車輛有故障，是車輛排檔的問題，該輛車卸料口側蓋鎖從來沒有故
      障過。．．．我們從樹林焚化廠出來後，飛灰標準載運重量應該是十噸，不包
      括車輛的重量，沒有超載的情形。」、「我當天倒在該處，是因為沒有辦法打
      倒車檔。當天早上第一趟我自己載運，但沒有辦法打倒車檔，我利用地形把飛
      灰傾倒在事發的傾倒地點，車子開下去修車，修完車之後，黃仁海才跟我一起
      去載第二趟。．．．依我判斷，黃仁海當時應該不是因為排檔的故障問題所以
      打算用我早上第一趟所用的方式，在事發地點傾倒。早上排檔的問題已經排除
      ，排除之後車子一直都有在使用，應該不會被飛灰再卡住，因為飛灰需要一段
      時間才會硬掉，才會卡住排擋。」（見原審卷(一)第一四五、一四六、一四七、
      一五一頁、原審卷(二)第七至一○頁）依證人林伯勳證言，黃仁海於事故當時駕
      駛Ｑ四─六四八號飛灰車，並無超載情形，雖該車當日由林伯勳第一趟載運灰
      泥時，車輛曾有排檔問題，然經林伯勳、黃仁海等人排除後，再由林伯勳繼續
      駕駛該車載運第二、三、四、五趟，該車顯無因飛灰卡住排擋之可能，黃仁海
    傾倒飛灰時，人車滑落，自非Ｑ四─六四八號車輛排檔故障所致。黃仁海之妻
      甲○○指稱因該Ｑ四─六四八號飛灰車經常發生故障，始發生本件意外，要屬
      無據，此部分亦不得據以認定被告二人有業務過失。
（七）雖證人張培信於警訊中證稱：「事故發生地點我曾載運傾倒過，載運至該處欲
      傾倒時，須在上處迴車才能傾倒。」（見相驗卷第五頁反面）然依林伯勳前開
      證言，各場所派前來支援之人員中僅林伯勳與黃仁海二人係共同輪流載運飛灰
      ，其他支援司機則均係載運灰渣；且灰渣及飛灰傾倒地點不同；證人張培信於
      偵查及原審調查時亦改稱：當天係駕車載運灰渣，剛好經過看見黃仁海所駕駛
      的車輛已經掉落到坑底，即立刻去求救，當時黃仁海的車輛車斗係拉高的情形
      等語（見相驗卷第二五頁、原審卷(一)第一五四頁）。顯見證人張培信於警訊證
      稱曾載運至事故地點傾倒過，應與事實不符。
（八）綜前所述，本件黃仁海發生意外死亡原因為：黃仁海未確認垃圾車車斗洩料口
      側蓋是否打開，即將車斗升起傾洩灰泥；垃圾車進行洩灰作業時，現場未設指
      揮人員；危險區未設置標誌杆；未實施自動檢查、安全衛生教育訓練及訂定安
      全衛生工作守則。惟本件雇主係北縣環保局，自應由該局對黃仁海實施勞工安
      全衛生教育及訂定安全衛生工作守則，樹林灰渣掩埋場、樹林焚化廠均僅係北
      縣環保局之下屬單位，被告二人均非屬勞工安全衛生法第二條第二項所規定之
      「雇主」，自不構成勞工安全衛生法第五條第一項、第三十一條第一項之罪。
      再被告二人業依北縣環保局規定，安排林伯勳與黃仁海共同駕駛Ｑ四－六四八
      號飛灰車，並無未依規定於現場設置指揮人員之事。且樹林灰渣掩埋場設有專
      供傾倒飛灰碼頭，並有防止墜落、崩塌之安全設備，乃因黃仁海未於指定處所
      傾倒，始發生意外死亡。另黃仁海駕駛之垃圾車於車斗拉高時，洩料口側蓋鎖
      為何無法開啟，已無從查明，被告二人自亦不構成業務過失致死之犯行。
四、原審調查結果，認被告乙○○、丁○○不構成犯罪，而為無罪之諭知，經核並無
    違誤。公訴人上訴以：按勞工安全衛生法第二條規定所稱雇主，乃指事業主或事
    業之經營負責人。蓋科以實際負責人負勞工安全衛生之責，始能確實落實保護勞
    工之立法本旨，且現今企業處皆設有總公司統籌公司營業方針、政策制定等重大
    事項，並設分公司執行總公司之政策，同時負責轄內業務推展，是以分公司人員
    在執行業務範圍內，自應負起法律科以之義務，蓋在其業務內始為實際之負責人
    ，科以法定義務，方能確實落實公共政策之推行，總公司固對分公司於執行業務
    時負有監督之責，但究不能要總公司負責人實際負起分公司業務範圍內之法定義
    務，有關勞工安全衛生法所定之作為義務，自應由分公司人員負責（本院八十一
    年度上易字第四一○號、第五二五二號、八十六年度上更(二)字第一九六號裁判，
    及司法院七九廳刑一字第三九號研究意見參照）。本件被害人係於八十六年七月
    一日起受僱於北縣環保局八里垃圾掩埋場擔任技工，負責駕駛一般垃圾清運車之
    工作，嗣於八十八年七月二十日受指派支援北縣環保局樹林垃圾焚化廠負責駕駛
    專門用以載運渣灰泥垃圾車種，北縣環保局轄下垃圾掩埋廠、垃圾焚化廠等單位
    對於所屬技工人員之安全衛生教育訓練之實施及安全衛生工作守則之訂定均係應
    各單位自行實施、訂定，則樹林焚化廠、樹林灰渣掩埋場之負責人對於勞工安全
    衛生法所定之相關作為義務，自應擔負責任，係勞工安全衛生法第二條所規定之
    雇主，北縣環保局局長對轄下單位有監督之責，惟以該局轄下關於垃圾處理之單
    位為數不少，各單位復獨立執行業務，實難責以環境保護局長對於轄下某一垃圾
    焚化廠中某一技工之安全衛生教育訓練實施情形應擔負責任，原審對被告應具有
    雇主身分認定不當，自非妥適等語。按所謂分公司係由總公司分設之獨立機構，
    設立分公司應向主管機關申請登記分公司名稱、所在地、經理人姓名、籍貫、住
    所或住居所（公司法第三條、第三百九十九條參照）。依北縣環保局分層負責明
    細表所示，北縣環保局局長下設置有第一、二、三、四課、及行政室、會計室、
    人事室，樹林焚化廠及樹林灰渣掩埋場則係第四課之下屬單位。再樹林焚化廠委
    外經營係由北縣環保局負責招標，樹林焚化廠、樹林灰渣掩埋場亦由該局編列預
    算，黃仁海亦係由北縣環保局僱用、指派支援，已據證人丙○○於本院調查時證
    述屬實。顯見樹林焚化廠、樹林灰渣掩埋場僅係北縣環保局之內部單位，核與分
    公司係總公司分設之獨立機構不同。公訴人指稱樹林焚化廠及樹林灰渣掩埋場係
    北縣環保局之獨立單位，被告二人自應負勞工安全衛生法之雇主責任，要無可採
    。足見公訴人上訴，猶指被告二人犯罪，為無理由，應予駁回。
據上論斷，應依刑事訴訟法第三百六十八條，判決如主文。
本案經檢察官陳明光到庭執行職務。
中      華      民      國      九十一      年    一    月   二十三    日
                          臺灣高等法院刑事第十四庭
                              審判長法  官  陳  祐  輔
                                    法  官  蔡  國  在
                                    法  官  陳  國  文
右正本證明與原本無異。
檢察官如不服本判決應於收受送達後十日內向本院提出上訴書狀，其未敘述上訴之理
由者並得於提起上訴後十日內向本院補提理由書（均須按他造當事人之人數附繕本）
。
                                    書記官  蔡  棟  樑
中      華      民      國     九十一    年     一    月   二  十 三   日
